【裁判字號】    91,訴,3497
【裁判日期】    920328
【裁判案由】    損害賠償
【裁判全文】
臺灣高雄地方法院民事判決  九十一年度訴字第三四九七號
    原      告  乙○○
    被      告  甲○○
    訴訟代理人  洪天慶  律師
右當事人間損害賠償等事件，本院判決如左：
    主    文
被告應將坐落高雄市○○區○○段八小段二二七二地號，面積一千六百四十九平方公
尺土地上舖設之柏油地面、圍繞前開土地之密閉式圍籬及電動門禁、鐵皮屋各壹座、
引線桿（附電箱壹個）壹支、水龍頭兩支除去，並將該土地回復原狀。
被告應給付原告新台幣壹拾陸萬陸仟貳佰零玖元。
原告其餘之訴駁回。
訴訟費用由被告負擔。
    事實及理由
一、原告起訴主張：緣坐落高雄市○○區○○段八小段二二七二地號，面積一千六百
    四十九平方公尺土地（下稱系爭土地），原係空地，而為兩造與訴外人王憲明、
    王憲全及王憲章所共有，惟被告竟未經原告同意，即擅自拆除原先圍繞系爭土地
    之立體長方型水泥樁、縛牽帶刺螺旋狀鍍鋅鐵線（系爭土地原係以十公分×十公
    分×二百十公分，間距一．八公尺之立體型長方型水泥樁為柱，以橫行六條、對
    角交叉二條之縛牽帶刺螺旋狀鍍鋅鐵線相互交織為籬），且將全部土地舖設柏油
    ，並設置電動門禁、密閉式圍籬、鐵皮屋、引線桿、水龍頭等固定物，而自九十
    一年三月間起於該土地上經營收費停車場，侵害原告就系爭土地之所有權，爰本
    於所有權請求被告將前開設置物除去，將系爭土地回復原狀；又被告雖為系爭土
    地之共有人，然因其所占用之面積已逾其應有部分，而已侵害原告之所有權，是
    爰依侵權行為法則，請求被告給付自九十一年三月一起日起至同年十二月三十一
    日止，按申報地價年息百分之五計算之損害金十七萬七千零六十一元；再者，因
    被告未依「高雄市獎勵投資興建停車場自治條例」於系爭土地合法經營停車場，
    原告乃因而無法享受地價稅全額補助，致受有自九十一年三月一起至同年十二月
    三十一日止計四萬二千六百零六元之租稅優惠損失，是依諸侵權行為法則，被告
    應併予賠償之，合計被告應賠償原告之金額為二十一萬九千六百六十七元等語。
    並聲明(一)被告應將坐落高雄市○○區○○段八小段二二七二地號土地回復至損害
    發生前之原狀；(二)被告應給付原告二十一萬九千六百六十七元；(三)訴訟費用由被
    告負擔。
二、被告則以：被告於系爭土地開闢收費停車場，事先業經原告及其他共有人同意，
    自無侵害原告之所有權可言，而被告所經營之停車場，全年平均停車率既僅百分
    之二十九．二五，未達「高雄市獎勵投資興建停車場自治條例」第四條第二項第
    三款所規定之全年平均停車率百分之五十，自不得申請九十一年度地價稅之全年
    補助，故原告請求被告應賠償該補助款四萬二千六百零六元，亦無理由等語，資
    為抗辯。並聲明(一)駁回原告之訴；(二)訴訟費用由原告負擔。
三、原告主張系爭坐落高雄市○○區○○段八小段二二七二地號，面積一千六百四十
    九平方公尺土地，原係空地，而為兩造與訴外人王憲明、王憲全及王憲章所共有
    ，又該土地原以十公分×十公分×二百十公分，間距一．八公尺之立體型長方型
    水泥樁為柱，以橫行六條、對角交叉二條之縛牽帶刺螺旋狀鍍鋅鐵線相互交織為
    籬，惟被告為經營收費停車場，乃於系爭土地舖設柏油，並以密閉式圍籬圍繞該
    土地，復於該土地上設置電動門禁、鐵皮屋各乙座、引線桿（附電箱乙個）乙支
    、水龍頭二支等固定物等情，業據提出系爭土地登記謄本、現場照片為證，並為
    被告所不爭執，復經本院履勘現場屬實，製有勘驗筆錄暨現場照片在卷可稽，是
    堪信原告此部分之主張為真實。至被告固辯稱其於系爭土地上經營停車場之事，
    早已告知原告並經原告同意等語，然查：
  (一)、被告雖舉訴外人洪千惠到庭證稱：我先生（指被告）雖自九十一年三月起於系
      爭土地上經營停車場，惟因我曾跟我先生講過要開停車場一定要經原告同意，
      所以我們於九十一年一月八日一起到原告家中徵詢原告的意見，原告也當場表
      示我先生有將開停車場之事，說清楚講明白，這樣很好，原告當時說很好就是
      有同意的意思，我們才跟他說謝謝，之前九十年清明節掃墓時，我們就曾詢問
      原告要在系爭土地上開設停車場的事，當時原告也回答說可以做等語（見本院
      九十二年二月十二日言詞辯論筆錄），惟證人洪千惠既係被告之妻，與被告關
      係甚為親密，是其所言是否有所偏頗被告，並非無疑，是自難僅據其所言即為
      被告有利之認定。
  (二)、至訴外人王憲章雖到庭證陳：被告於開設停車場前有打電話向我說要開停車場
      的事，並要徵求我的意見，我表示我沒意見，但叮嚀他要親自去徵求大哥（指
      原告）的同意，被告打電話給我後約一星期內，他有跟我回覆原告有同意他開
      停車場等語（見本院九十二年二月十二日言詞辯論筆錄）；訴外人王憲全亦到
      庭證稱：我曾聽被告說，被告要經營停車場前有去請教原告，原告也很贊同他
      ，並教導他一些事情等語（見本院九十二年三月十四日言詞辯論筆錄），惟證
      人王憲章、王憲全知曉原告曾同意被告經營停車場之事，既均係聽聞被告所言
      而來，證人王憲章更在庭明確陳稱其並未向原告求證過等語（見本院九十二年
      二月十二日言詞辯論筆錄），則自難據渠等自被告處聽聞所得之事，即為原告
      確曾同意被告於系爭土地經營停車場之認定。
  (三)、又九十年清明節掃墓時，兩造等兄弟（即系爭土地共有人）於談論土地之事時
      ，有人提議闢個停車場時，原告雖曾表示要做你們去做，但並未表示誰可以去
      做之情，已據證人王憲章證陳在卷（見同上言詞辯論筆錄），參以證人王憲全
      到庭證稱：我們五位兄弟每年掃墓時都會討論到土地使用的事，我們每年兄弟
      都有默認土地要蓋停車場，原告也是很單純的沈默，並沒有積極的同意等語（
      見本院九十二年三月十四日言詞辯論筆錄），足認原告於其他兄弟（即土地共
      有人）於討論系爭土地之用途時，並未積極參與，亦未明確同意被告使用系爭
      土地經營停車場，是訴外人洪千惠證稱九十年清明節掃墓時，原告曾表示系爭
      土地可以用以經營停車場等語，顯然有偽而無足採。
  (四)、再被告固又辯稱原告於本院九十一年自字第三三四號偽造文書刑事案件審理時
      ，曾在庭自承有同意被告於系爭土地上經營停車場，且訴外人王憲明於該案件
      中亦曾到庭表示，被告係於徵得原告同意始設立停車場云云，惟經本院調閱該
      刑事卷宗，並無原告於該案件陳述同意被告使用系爭土地經營停車場之情事；
      而訴外人王憲明於前開刑事案件審理時固證陳：「甲○○有跟我講說去找自訴
      人（即原告）談，他說要說清楚講明白，被告的答辯狀所講的都是實在的，：
      ：：。」等語（見該案卷第五十八、五十九頁），惟訴外人甲○○認為原告曾
      同意被告使用系爭土地經營停車場，既亦係如訴外人王憲章、王憲全般，皆係
      聽聞被告所言而知，則自亦難據其所言而為被告有利之認定。
    綜上，訴外人洪千惠既係被告之妻，二人關係親密，則其所言是否偏頗，尚難令
    人無疑，而訴外人王憲章、王憲全之所以知悉被告曾事先就開設停車場之事徵得
    原告同意之事，又均係聽聞被告所言而來，再被告辯稱原告曾於本院九十一年自
    字第三三四號偽造文書刑事案件審理時，自承有同意被告於系爭土地上經營停車
    場等語，又無足採，則原告主張被告未經其同意即使用系爭土地經營停車場等語
    ，足堪信為真實。
四、按「各共有人對於第三人，得就共有物之全部，為本於所有權之請求。」；又「
    所有人對於無權占有或侵奪其所有物者，得請求返還之。對於妨害其所有權者，
    得請求除去之。有妨害其所有權之虞者，得請求防止之。」，民法第八百二十一
    條前段、第七百六十七條分別定有明文。兩造既均係系爭土地之共有人，而被告
    使用系爭土地經營停車場又未經徵得共有人之一之原告同意，有如前述，則被告
    自屬侵害原告之所有權，是依諸前開規定，原告請求被告將於系爭土地舖設之柏
    油地面，及電動門禁、密閉式圍籬、鐵皮屋、引線桿、水龍頭等固定物除去，將
    系爭土地回復原狀，自屬有據，應予准許。
五、次按，「因故意或過失，不法侵害他人之權利者，負損害賠償責任。」，民法第
    一百八十四條第一項前段著有明文；又「各共有人按其應有部分，對於共有物之
    全部雖有使用收益之權。惟共有人對共有物之特定部分使用收益，仍須徵得他共
    人有全體之同意，非謂共有人得對共有物之全部或任何一部有自由使用收益之權
    利。如共有人不顧他共有人之利益，而就共有物之全部或一部任意使用收益，即
    屬侵害他共有人之權利。」，最高法院六十二年台上字第一八○三號判例可資參
    照。本件被告使用系爭土地經營停車場既未經徵得共有人之一之原告同意，有如
    上述，揆諸前開判例意旨所示，其自屬侵害原告共有人之權利，是依民法第一百
    八十四條第一項前段之規定，原告請求被告給付相當於租金之損害金，洵無不合
    。再按，土地法第九十七條第一項所謂土地價額，依土地法施行法第二十五條規
    定，係指法定地價，又所謂法定地價，依土地法第一百四十八條規定，係指土地
    所有人依該法規定所申報之地價，而在平均地權條例施行區域，係指土地所有人
    於地政機關舉辦規定地價或重新規定地價時之公告期間內申報之地價，未於該期
    間內申報者，以公告地價之百分之八十為其申報地價，平均地權條例第十六條規
    定甚明。是以，原告請求被告給付相當於租金之損害金，其金額之計算，依土地
    法第一百零五條、第九十七條、第一百四十八條暨土地法施行法第二十五條等規
    定，自應受土地法所定不超過土地申報價額年息百分之十之限制。本院審酌系爭
    土地位於高雄市鼓山區○○○○○路，緊鄰文信路與南屏路交岔路口，交通便利
    ，且該地段尚稱繁榮等情（此業據本院履勘現場屬實，並製有勘驗筆錄暨現場照
    片在卷可稽），認原告主張以按系爭土地申報地價年息百分之五計算之相當於租
    金之損害金尚稱允當。又系爭土地坐落高雄市○○區○○段八小段二二七二地號
    ，申報地價每平方公尺一萬二千八百八十五元，此有土地登記謄本存卷足參，依
    上開標準計算，原告請求被告給付自九十一年三月二十日起至同年十二月三十一
    日止之損害金（原告雖請求被告給付自九十一年三月一日起至同年十二月三十一
    日止之損害金，惟被告辯稱其係自九十一年三月二十日起始使用系爭土地經營停
    車場之情，既為原告所不爭執，則原告自應自九十一年三月二十日起，始得請求
    相當於租金之損害金），共計十六萬六千二百零九元【計算式：｛〔12885（元
    ／平方公尺）×1649（平方公尺）×5／100×9／12〕＋〔12885（元／平方公尺
    ）×1649（平方公尺）×5／100×1／12×12／31〕｝×1／5＝166209，元以下
    四捨五入】，即屬有據，應予准許，逾此部分之請求，則屬無據，應予駁回。
六、至原告固又主張因被告未依「高雄市獎勵投資興建停車場自治條例」於系爭土地
    合法經營停車場，致原告因之無法享受地價稅全額補助，而受有自九十一年三月
    一起至同年十二月三十一日止，計四萬二千六百零六元之租稅優惠損失等語，惟
    系爭土地被告雖未經共有人之一之原告同意即予使用經營停車場，有如上述，然
    其並無為原告或其他共有人之利益，而經營符合上開「高雄市獎勵投資興建停車
    場自治條例」所規定之得享有地價稅全額補助之停車場之義務，故原告主張其因
    此受有損害，而依侵權行為法則請求被告賠償四萬二千六百零六元之租稅優惠損
    失，尚屬無據，應予駁回。
七、綜據上述，原告本於物上請求權，請求判令被告應將於系爭土地舖設之柏油地面
    、圍繞前開土地之密閉式圍籬及電動門禁、鐵皮屋各乙座、引線桿（附電箱乙個
    ）乙支、水龍頭二支除去，並將系爭土地回復原狀；併依侵權行為法律關係，請
    求被告給付十六萬六千二百零九元之相當於租金之損害金，即有理由，應予准許
    ，逾此部分之請求，則屬無據，應予駁回。
八、本件判決基礎已臻明確，兩造其餘主張陳述及所提之證據，核與判決結果無影響
    ，自毋庸再逐一予以論述，附此敘明。
九、結論：原告之訴為一部有理由，一部無理由，依民事訴訟法第七十九條但書，判
    決如主文。
中      華      民      國    九十二    年      三      月    二十八    日
                              臺灣高雄地方法院民事第五庭
~B法      官  徐美麗
右為正本係照原本作成。
如不服本判決，應於送達後廿日內，向本院提出上訴狀並表明上訴理由，如於本判決
宣示後送達前提起上訴者，應於判決送達後十日內補提上訴理由書（須附繕本）。
中      華      民      國    九十二    年      三      月    二十八    日
~B法院書記官  楊明月


司法院資訊處製作；財團法人民間司法改革基金會備份。
